【裁判字號】    98,上易,347
【裁判日期】    990211
【裁判案由】    侵權行為損害賠償
【裁判全文】
臺灣高等法院高雄分院民事判決         98年度上易字第347號
上  訴  人  乙○○
            丙○○
共      同
訴訟代理人  許清連律師
            李錦臺律師
            陳奕全律師
被 上訴 人  甲○○
上列當事人間因侵權行為損害賠償事件，對於民國98年11月5 日
臺灣高雄地方法院98年度訴字第1607號第一審判決提起上訴，本
院於99年2 月3 日辯論終結，茲判決如下：
    主  文
原判決關於(一)命上訴人乙○○、丙○○給付本金超過各新台幣參
萬元部分；(二)命上訴人乙○○、丙○○給付利息部分（除確定部
分外）；(三)上開(一)(二)部分假執行之宣告，均廢棄。
上開(一)廢棄部分，被上訴人在第一審之訴駁回。
其餘上訴駁回。
第一、二審訴訟費用由上訴人負擔四分之一，餘由被上訴人負擔
。
    事 實 及 理 由
一、被上訴人主張：伊與上訴人乙○○、丙○○係鄰居關係，曾
    因用水問題而有糾紛。詎上訴人2 人於民國97年1 月14日上
    午，分別均以「妳四處討客兄」、「妳眾人騎、眾人幹，客
    兄一個幹過一個，客兄幹不要，才又找妳先生」、「妳死老
    公」等語辱罵伊；丙○○復於同年1 月15日，以「幹你娘」
    、「瘋女人」及「瘋雞歪」等語辱罵伊；另乙○○於同年2
    月20日以「妳眾人騎、眾人幹、四處討客兄、全家死光光、
    妓女」等語辱罵伊。上訴人上述行為，損害伊之名譽，造成
    伊焦慮及重度憂鬱症，並受有精神損害，爰依侵權行為之法
    律關係，求為命上訴人連帶給付伊新臺幣（下同）100 萬元
    。
二、上訴人則以：乙○○僅於97年1 月14日辱罵被上訴人，丙○
    ○僅於97年1 月14日、15日辱罵被上訴人，且內容如伊等所
    涉妨害名譽之刑事判決所認定，伊等未於其他時日辱罵被上
    訴人。又被上訴人雖罹患憂鬱症，惟該病症與伊之行為間並
    無相當因果關係，且被上訴人關於精神慰撫金之請求亦屬過
    高，應予酌減等語，資為抗辯。
三、原審判決上訴人乙○○應給付被上訴人10萬元，上訴人丙○
    ○應給付被上訴人5 萬元，並各自97年9 月4 日起至清償日
    止，按年息5%計算之利息，而駁回被上訴人其餘之請求。上
    訴人就敗訴之一部提起上訴，其上訴聲明：(一)原判決關於命
    乙○○給付超過2 萬元本息及丙○○給付超過1 萬元本息，
    及該部分假執行宣告之裁判均廢棄。(二)上開廢棄部分，被上
    訴人在第一審之訴駁回。被上訴人則答辯聲明：上訴駁回。
    （至原審判決被上訴人敗訴部分及乙○○應給付被上訴人2
    萬元本息及丙○○應給付被上訴人1 萬元本息部分，均未據
    上訴，業已確定。）
四、兩造不爭執及爭執事項
甲、不爭執事項：
  (一)兩造為鄰居關係。
  (二)乙○○因以言詞誹謗被上訴人名譽，丙○○因以言詞公然侮
    辱及誹謗被上訴人名譽，刑事部分業經台灣高雄地方法院（
    下稱高雄地院）以97年度審簡字第4891號判決，對乙○○、
    丙○○各處拘役50日、58日，上訴人不服提起上訴，經該院
    97年度簡上字第1079號判決駁回上訴確定。
  (三)被上訴人學歷為高中肄業，現無工作，名下無財產；乙○○
    學歷為國小畢業，現經營早餐生意，每月收入約1 萬元，名
    下有房屋1 筆、土地2 筆及投資1 筆，財產總額計268 萬7,
    500 元；丙○○學歷為國小畢業，現幫乙○○經營早餐生意
    ，名下有汽車1 部。
乙、爭執之事項：
  (一)上訴人有無辱罵被上訴人？
  (二)上訴人之辱罵行為有無致被上訴人受有損害？其請求精神慰
    撫金，應以若干金額為適當？
五、上訴人有無辱罵被上訴人？
  (一)被上訴人主張上訴人於前揭時地辱罵被上訴人等情，上訴人
    僅就渠等先後於97年1 月14日上午，分別均對被上訴人稱：
    「妳四處討客兄」、「妳眾人騎、眾人幹，客兄一個幹過一
    個，客兄幹不要，才又找妳先生」等語；丙○○於97年1 月
    15 日 復對被上訴人稱：「幹你娘」、「瘋女人」及「瘋雞
    歪」等語，表示不爭執，並有證人鄭枝順、洪麗娥於偵查中
    證述上訴人確有辱罵被上訴人等語明確，此有台灣高雄地方
    法院檢察署97年度他字第834 號偵查卷宗可稽，堪認屬實。
  (二)至被上訴人主張上訴人於其他時日辱罵被上訴人云云，固提
    出乙○○於97年1 月14日、2 月20日辱罵之錄音光碟為證。
    惟按因犯罪而受損害之人，於刑事訴訟程序得附帶提起民事
    訴訟，對於被告及依民法負賠償責任之人，請求回復其損害
    ，刑事訴訟法第487 條第1 項定有明文。又請求回復之損害
    ，以被訴犯罪事實所生之損害為限，否則縱令得依其他事由
    ，提起民事訴訟，亦不得於刑事訴訟程序附帶為此請求（最
    高法院60年台上字第633 號判例參照）。本件係被上訴人於
    高雄地院97年度審簡字第4891號刑事訴訟程序進行中，附帶
    提起民事訴訟，惟上訴人所涉之刑事犯罪事實僅為乙○○、
    丙○○於97年1 月14日分別均辱罵被上訴人「妳四處討客兄
    」、「妳眾人騎、眾人幹，客兄一個幹過一個，客兄幹不要
    ，才又找妳先生」；丙○○於97年1 月15日辱罵被上訴人「
    幹你娘、瘋女人、瘋雞歪」，並不含上訴人於97年1 月14日
    以「妳死老公」及乙○○於97年2 月20日辱罵被上訴人之事
    實在內，此有高雄地院97年度審簡字第4891號判決可憑。揆
    諸上開說明，被上訴人自不得就刑事犯罪事實以外部分提起
    附帶民事訴訟，則被上訴人就此部分提起附帶民事訴訟，即
    非合法。是被上訴人於本件請求上訴人賠償其此部分損害，
    不足採取，上開錄音光碟尚無斟酌餘地。
六、上訴人之辱罵行為有無致被上訴人受有損害？其請求精神慰
    撫金，應以若干金額為適當？
  (一)按因故意或過失，不法侵害他人之權利者，負損害賠償責任
    ，民法第184 條第1 項前項定有明文。又損害賠償之債，以
    有損害之發生及有責任原因之事實，並二者之間，有相當因
    果關係為成立要件。故原告所主張損害賠償之債，如不合於
    此項成立要件者，即難謂有損害賠償請求權存在（最高法院
    19年上字第38號及48年台上字第481 號判例意旨參照）。經
    查，被上訴人固主張乙○○與丙○○對其辱罵，造成其焦慮
    及重度憂鬱症，受有損害云云，並提出高雄醫學大學附設中
    和紀念醫院診斷證明書4 紙為證（原審雄簡卷第23至26頁）
    。惟上開97年1 月20日診斷證明書僅記載「適應性疾患」、
    97年8 月20日、28日診斷證明書則均記載「焦慮狀態」，皆
    無從證明與上訴人之辱罵行為有關。又上開97年2 月25日診
    斷證明書雖載有「有重鬱症，情緒低落、活力減退，因和鄰
    居相處問題導致問題惡化」等情（原審雄簡卷第23頁），然
    該內容係醫師據被上訴人於門診時主訴而紀錄，並不足認被
    上訴人重鬱症狀與上訴人行為有關。且參之上開97年8 月28
    日診斷證明書所載（原審雄簡卷第25頁），被上訴人於95年
    6 月27日曾因焦慮狀態就診，是其遭上訴人辱罵前即患有焦
    慮症狀，尚難認係因上訴人之辱罵行為所造成。準此，被上
    訴人之焦慮及重鬱症自難認與上訴人之辱罵行為間有何因果
    關係存在，被上訴人主張上訴人對其辱罵，造成其焦慮及重
    度憂鬱症，受有損害云云，自乏依據。
  (二)次按不法侵害他人之名譽者，被害人雖非財產上之損害，亦
    得請求賠償相當之金額，民法第195 條第1 項前項定有明文
    。又所謂相當，自應以實際加害情形與其名譽影響是否重大
    ，及被害者之身分地位與加害人經濟狀況等關係定之（最高
    法院47年台上字第1221號判例意旨參照）。本件上訴人於97
    年1 月14日上午，分別均對被上訴人稱：「妳四處討客兄」
    、「妳眾人騎、眾人幹，客兄一個幹過一個，客兄幹不要，
    才又找妳先生」等語；丙○○於97年1 月15日復對被上訴人
    稱：「幹你娘」、「瘋女人」及「瘋雞歪」等語，乃以該不
    堪入耳之內容辱罵被上訴人，侵害被上訴人名譽權，被上訴
    人主張精神受有相當痛苦，自屬有據。經查，被上訴人學歷
    為高中肄業，現無工作，名下無財產；乙○○學歷為國小畢
    業，現經營早餐生意，每月收入約1 萬元，名下有房屋1 筆
    、土地2 筆及投資1 筆，財產總額計268 萬7,500 元；丙○
    ○學歷為國小畢業，現幫乙○○經營早餐生意，名下有汽車
    1 部等情，為兩造所不爭執（本院卷第30頁），並有稅務電
    子閘門財產所得調件明細表各1 份可參（本院卷證物袋）。
    審酌前開兩造之身分、地位及經濟狀況，乙○○、丙○○辱
    罵被上訴人之次數及內容等侵害名譽程度，被上訴人精神所
    受之痛苦折磨等一切情狀，認被上訴人請求乙○○、丙○○
    應各給付3 萬元，應為適當，逾此數額之請求，即難准許。
七、綜上所述，被上訴人依侵權行為之法律關係，請求乙○○、
    丙○○應各給付被上訴人3 萬元，為有理由，應予准許；逾
    此範圍之請求，則屬無據，應予駁回。原審就超過上開應准
    許部分，為上訴人敗訴之判決，並依職權為假執行之宣告，
    自有未洽，且其中原審認定上訴人於96年7 月底、同年11月
    至12月間侵權行為部分，暨命上訴人給付利息部分，均屬未
    經被上訴人請求而為訴外裁判，上訴意旨就此部分指摘原判
    決不當，求予廢棄，為有理由，自應由本院將訴外裁判部分
    予以廢棄（除確定部分外），其餘部分則廢棄改判如主文第
    2 項所示。至於上開應准許部分，原審判命上訴人給付，並
    依職權為假執行之宣告，核無違誤，上訴意旨，就此部分，
    仍執陳詞，指摘原判決不當，求予廢棄，為無理由，應駁回
    其上訴。又本件事證已臻明確，兩造其餘攻擊防禦方法，核
    與判決結果不生影響，爰不逐一論述，併此敘明。
據上論結，本件上訴為一部有理由，一部無理由，依民事訴訟法
第450 條、第449 條第1 項、第79條、第85條第1 項前段，判決
如主文。
中    華    民    國    99    年    2     月    11    日
                            民事第五庭
                                審判長法官  蔡明宛
                                法      官  曾錦昌
                                法      官  魏式璧
以上正本證明與原本無異。
本判決不得上訴。
中    華    民    國    99    年    2     月    11    日
                                書  記  官  林佳蓉

司法院資訊處製作；財團法人民間司法改革基金會備份。
